【裁判字號】    89,上易,53
【裁判日期】    890726
【裁判案由】    損害賠償等
【裁判全文】
臺灣高等法院高雄分院民事判決  八十九年度上易字第五十三號
      上  訴  人  鉅邦有限公司
      法定代理人  己○○
      訴訟代理人  甲○○
      被上訴人    丙○○
                  戊○○
                  乙○○○
                              .
                  丁○○      .
      右四人共同
      訴訟代理人  張志明律師
右當事人間損害賠償等事件，上訴人對於中華民國八十九年一月十九日臺灣高雄地方
法院八十八年訴字第二一○七號第一審判決提起上訴，本院判決如左：
      主      文
上訴駁回。
第二審訴訟費用由上訴人負擔。
      事      實
甲、上訴人部分：
  一、聲明：求為判決：
    (一)原判決廢棄。
    (二)被上訴人應連帶給付上訴人新台幣（以下同）八十七萬一千五百一十八元，即
      自民國八十八年九月二十一日起至清償日止，依年息百分之五計算之利息。
    (三)第一、二審訴訟費用由被上訴人負擔。
  二、陳述：除與原判決書記載相同者，予以引用外，補稱：
    (一)兩造不爭執之事項：
      １、昌勇企業股份有限公司（下稱昌勇公司）於八十五年三、四月間向上訴人
          購買飼料原料，上訴人已依數交付，被上訴人積欠貨款四百二十二萬九千
          七百五十五元尚未給付，上訴人本件所請求之八十七萬一千五百一十八元
          為其中一部分。
      ２、如共同侵權行為成立，被上訴人依民法第一百八十五條應負連帶賠償責任
        。
    (二)兩造有爭執之事項：
      １、上訴人主張因發現新事實、新證據，本案刑事部分現經高雄地方法院檢察
          署以八十八年度偵字第二０五九八號一案重新調查中，故本案民事部分應
          待偵查結果後，再行審理，蓋依七十九年臺抗字第二一八號判例，本件被
          上訴人等共同詐欺，若刑事案件確定成立，則上訴人之主張即得以證明，
          被上訴人當負損害賠償之責，故本件應待帶刑事案件解決後，再行審理，
          始符法理。
      ２、原判決認上訴人未並列民法第一百八十五條為本件之訴訟標的，與法已有
          不合云云，然依二十六年渝上字第三五０號案例，上訴人既已於起訴狀中
          載明被上訴人共同詐欺之事實，應負連帶賠償責任，豈可僅因未引民法第
          一百八十五條之條文即認不合法，又審判中未行使闡明權，令上訴人得以
          補充，原判決已有可議之處。
      ３、被上訴人雖抗辯八十八年度整抗字第三號民事裁定計算錯誤云云，純屬無
          稽，因高雄地方法院已詳查核算無誤。
      ４、被上訴人稱案中支票票期有四十五天等與事實不符云云，然查票期為四十
          五天為訂單所載明，又被上訴人丁○○否認曾催貨，為一卸責之詞，蓋丁
          ○○為該公司之執行業務董事，確曾以電話向上訴人催貨。
      ５、上訴人已交貨，然未收到貨款，受有貨款之損害為不爭之事實，被上訴人
          雖曾舉五十年台上第二四二號判例，抗辯上訴人未受有損害云云，然依五
          十八年台上第一二九六號判例，本案之情形僅屬一權利競合，並非無受有
          損害，況昌勇公司因資產不足清償債務而聲請重整，雖經駁回確定，然上
          訴人並未自昌勇公司獲得貨款，可知上訴人確有受有損害。
乙、被上訴人部分：
  一、聲明：求為判決：
    (一)上訴駁回。
    (二)訴訟費用由上訴人負擔。
  二、陳述：除與原判決書記載相同者，予以引用外，補稱：
    (一)兩造不爭執之事項：
      １、訴外人昌勇公司於八十六年三、四月間陸續向上訴人購買價值四百二十二
          萬九千七百五十五元之飼料貨物，並開立票面金額八十七萬一千五百一十
          八元，發票日期八十六年八月二十二日之支票一紙以支付部分貨款，上開
          支票到期經提示因存款不足遭退票。
      ２、上訴人已對前揭票據提起給付票款之訴訟，業經高雄地方法院岡山簡易庭
          以八十七年度岡簡字第三四０號判決勝訴確定。
      ３、昌勇公司自八十五年三月間陸續向上訴人訂購貨物，並均如期交付貨款，
          自八十六年三月起之貨款始陸續跳票，然被上訴人於催收貨款時，曾出面
          答應貨款延期給付。
      ４、昌勇公司長期購貨達三千六百九十二萬四千元之交易總額，並已付款達三
          千二百餘萬元。
      ５、昌勇公司於八十六年三月間因公司資金週轉困難，嗣聲請重整，而未付貨
          款部分分別為八十六年三月十六日、四月九日、六月十二日、七月五日所
          簽發之支票，各為九十七萬二千零四十三元、一百八十九萬一千四百八十
          二元、一百零五萬一千五百一十八元、及三十一萬四千七百十二元。
      ６、昌勇公司自八十六年三月十三日以後應支付之貨款，雖有退票情事，然昌
          勇公司仍於八十六年四月三十日、五月十六日、七月十四日仍繼續以開立
          信用狀或匯款之方式支付達二百六十餘萬元。
    (二)兩造爭執之事項：
      １、被上訴人否認上訴人所稱戊○○、曾林琇月不法掏空公司資產，且以聲請
          公司重整之名義企圖拖延清償債款，並於公司財務報表上蓋章有浮報造假
          之指稱。
      ２、上訴人雖稱其有新事實、新證據以證明被上訴人共同詐欺之行為，然其至
          今並未提出新事實、新證據。
      ３、被上訴人丁○○雖係昌勇公司董事，惟關於該公司之採購業務係由被上
          訴人戊○○、曾林琇月負責，丁○○並未參予、亦未曾催貨。
      ４、昌勇公司雖自八十五年三月間起所支付支票有退票之情事，然被上訴人戊
          ○○亦出面要求延期清償，且昌勇公司與上訴人長期購貨達三千六百九十
          二萬四千元之交易總額，並已給付達三千二百餘萬元，並自八十六年三月
          起陸續給付上訴人達二百六十餘萬元，足見被上訴人於進貨時，並無詐欺
          之故意甚明。
      ５、另依最高法院五十年台上字第二四二號判例，上訴人既未證明其對昌勇公
          司之確定判決確有執行無效之結果前，難謂有何實際上之損害。
      理      由
一、上訴人起訴主張：被上訴人等人分任昌勇公司之經理或董事，於八十六年三、四
    月間，被上訴人以昌勇公司名義陸續向上訴人購買貨款總額為四百二十二萬九千
    七百五十五元之飼料貨物，並開立昌勇公司為發票人、票面金額為八十七萬一千
    五百一十八元、票期為八十六年八月二十二日之支票一紙支付部分貨款，詎上開
    支票到期提示竟因存款不足而遭退票。因認被上訴人係共同向上訴人詐欺貨物，
    爰依民法第一百八十四條及第二百十六條規定，求為命被上訴人連帶賠償上開未
    獲支付之票款八十七萬一千五百一十八元，及自起訴狀繕本送達翌日起至清償日
    止依年息百分之五計算之利息之判決。
二、被上訴人則否認有詐欺之行為，並以上訴人前以此告訴被上訴人刑事詐欺部分，
    業經檢察官為不起訴處分確定等語，資為抗辯。
三、上訴人主張訴外人昌勇公司於八十六年三、四月間陸續向上訴人購買貨款總額為
    四百二十二萬九千七百五十五元之飼料貨物，並以票面金額為八十七萬一千五百
    一十八元、發票日為八十六年八月二十二日之支票一紙支付部分貨款，上開支票
    到期提示因存款不足而遭退票等事實，業經其提出支票及其退票理由單各一紙為
    憑，且為被上訴人所不爭執，固堪信為真實。又上開遭退票之貨款金額，上訴人
    已對昌勇公司提起給付票款訴訟，復經原審法院岡山簡易庭以八十七年度岡簡字
    第三四０號判決其勝訴確定等情，亦為上訴人所自陳，並經調閱上開案卷審查屬
    實。上訴人以上開票款之貨物係被上訴人等人以昌勇公司名義向其訂購，嗣後貨
    款未能獲支付，主張被上訴人有共同向其詐欺貨物之侵權行為，依民法第一百八
    十四條及第二百十六條規定請求被上訴人連帶賠償上開貨款之損失，被上訴人既
    否認詐欺事實，按被詐欺而為意思表示者，依民法第九十二條第一項之規定，表
    意人固得撤銷其意思表示，惟主張被詐欺而為意思表示之當事人應就此項事實負
    舉證之責任，此觀民事訴訟法第二百七十七條之規定自明（最高法院四十四年台
    上字第七十五號判例參照），故上訴人自應就其主張被上訴人共同詐欺之事實加
    以舉證。惟查：
  (一)上訴人對於其如何受被上訴人詐騙而接受被上訴人之訂貨並交付貨物予昌勇公司
    之事實，並未提出任何證據證明之，而被上訴人自八十五年三月間起陸續以代表
    昌勇公司向上訴人訂購貨物，且於此之前之貨款均有如期給付，自八十六年三月
    起所訂購之貨物款項始開始跳票，被上訴人戊○○於上訴人催收貨款時，曾出面
    答應貨款何時給付等情，業經上訴人陳明在卷，參以上訴人於其告訴被上訴人等
    人詐欺之刑事案件偵查中，對於被上訴人陳稱昌勇公司與其公司有長期購貨達三
    千六百九十二萬四千元之交易總額，並已付款達三千二百餘萬元之事實，並未否
    認，且對被上訴人提出佐證之交易及付款明細表內載資料亦無異詞，有調閱該台
    灣高雄地方法院檢察署八十七年度偵字第一四六八六號偵查案內所附相關卷證資
    料可參，堪認被上訴人於該偵查案件所為之上開陳述及所提出之交易及付款明細
    表內載資料，應屬可信。而依上訴人於本件提出昌勇公司未付款之送貨明細表可
    知，昌勇公司未付貨款部分分別係八十六年三月十六日、四月九日、六月十二日
    及七月五日，昌勇公司所簽發支付貨款之支票金額分別為九十七萬二千零四十三
    元、一百八十九萬一千四百八十二元（此即上訴人請求賠償部分）、一百零五萬
    一千五百十八元及三十一萬四千七百十二元，共計四百二十二萬九千七百五十五
    元，較之上訴人與昌勇公司間高達三千六百九十二萬四千元總交易金額，昌勇公
    司並已付款三千二百餘萬元等情，上訴人上開未獲支付之貨款較之其與昌勇公司
    間之交易總額，實僅屬其中一小部分交易，被上訴人如有詐欺意圖自不可能對於
    大部分貨款均如數給付，而僅就少數貨款未支付，況依上開被上訴人於詐欺案偵
    查中所提出之交易及付款明細表內載資料可知，昌勇公司於八十六年三月十三日
    以後進貨之貨款雖均退票，然其於八十六年四月三十日、五月十六日、七月十四
    日仍繼續以開狀或匯款方式支付之前之貨款達二百六十餘萬元等情，益見被上訴
    人等以昌勇公司名義向上訴人進貨當時，並無詐欺之故意甚明。上訴人部分貨款
    支票未能獲兌現支付，應僅屬其與昌勇公司間民事債務不履行之糾葛，就此上訴
    人亦已對昌勇公司提起給付貨款及票款訴訟，並分別經原審法院岡山簡易庭以八
    十七年度岡簡字第四０二、三四０號判決其勝訴確定，有調閱之該二案卷足稽，
    自不能僅憑其貨款債權迄今仍未實際受償，即遽以推認被上訴人等人有共同詐欺
    之不法行為。
  (二)次按被詐欺而為意思表示者，依民法第九十二條第一項之規定，表意人固得撤銷
    其意思表示，惟在經依法撤銷前，受詐欺而成立之法律行為，並非無效之法律行
    為；而侵權行為係以被害人實際受有損害為其成立要件，故「因收受詐欺而為之
    買賣，在經依法撤銷前，並非無效之法律行為，出賣人交付貨物而獲有請求給付
    價金之債權，如其財產總額並未因此減少，即無受損害之可言，即不能主張買受
    人成立侵權行為而對之請求損害賠償或依不當得利之法則而對之請求返還所受利
    益。」，有最高法院六十三年度第二次民庭庭推總會議決議（二）可參。本件上
    訴人主張受被上訴人詐欺而與昌勇公司為貨物買賣之交易，就其主張受詐欺之事
    實無法舉證以實其說，已如前述，縱認上訴人之主張屬實，惟上訴人嗣後並未以
    受詐欺之事由撤銷其出賣之意思表示，故上訴人與昌勇公司間之貨物買賣契約仍
    屬有效存在，要屬無疑，而上訴人依有效之買賣契約而獲有請求昌勇公司清償貨
    款之債權，上訴人就該債權並已對昌勇公司提起給付貨款、票款訴訟，取得法院
    勝訴確定判決之事實，亦已於前段述及，故縱認上訴人確係受被上訴人詐欺而出
    售貨物予昌勇公司，且貨款迄今仍未獲得清償，惟其財產總額並未因此而減少，
    上訴人既未證明受有其他損害，而其於本件請求之金額亦屬未獲支付之部分貨款
    ，自難認其實際上受有損害，與侵權行為之成立要件自有不符，故縱認上訴人主
    張之詐欺情事為真實，且其於本件所為之聲明與訴訟標的亦均無違誤，惟依上開
    侵權行為成立要件，其訴仍屬無理由，亦應予以駁回。
四、至上訴人主張被上訴人戊○○、乙○○○以人頭公司、人頭帳戶將昌勇公司資金
    移往國外，不法掏空公司資產，將公司所收貨款中飽私囊，且以聲請公司重整程
    序企圖拖延償債，又於公司財務保表上蓋章，有浮報造假之嫌，涉犯證券交易法
    及商業會計法罪嫌等部分，因本案事證已明確，而上訴人此部分之主張既未經證
    實，且亦未證明與其主張被上訴人詐欺之事實有何關連，故此部分自毋庸再予審
    酌，附此敘明。
五、綜據上述，原審據此為上訴人敗訴判決，並無違誤，上訴意旨求予廢棄改判，非
    有理由，應予駁回。
六、據上論結：本件上訴為無理由，依民事訴訟法第四百四十九條第一項、第七十八
    條，判決如主文。
中    華    民    國        八十九      年      七      月    二十六    日
                                      臺灣高等法院高雄分院民事第三庭
~B1審判長法官  賴玉山
~B2法      官  張明振
~B3法      官  徐文祥
右為正本係照原本作成。
不得上訴。
中    華    民    國        八十九      年      七      月    二十八    日
~B法院書記官  邱麗莉
                                                                        Ｈ


司法院資訊處製作；財團法人民間司法改革基金會備份。
